臺灣高等法院刑事判決
109年度上訴字第850號
上  訴  人  
即  被  告  葉建志



上列上訴人即被告因違反毒品危害防制條例案件，不服臺灣新北
地方法院108年度訴字第554號，中華民國109年1月20日第一審判
決（起訴案號：臺灣新北地方檢察署107年度毒偵字第9310號）
，提起上訴，本院判決如下：
    主  文
上訴駁回。
    事實及理由
一、本案經本院審理結果，認原審以上訴人即被告葉建志犯毒品
    危害防制條例第10條第1項之施用第一級毒品罪，且符合累
    犯之要件，予以加重其刑後，判處有期徒刑8月，核其認事
    用法及量刑均無不當，應予維持，並引用第一審判決書記載
    之事實、證據及理由（如附件）。
二、被告上訴意旨略以：我是毒品列管人口，本件是自己去派出
    所報到驗尿的，我並沒有施用毒品，不知道為什麼尿液會呈
    現嗎啡陽性反應云云。
三、經查：
　㈠被告於民國107年8月26日下午1時許為警採尿前回溯26小時內
    之某時，在不詳地點，以不詳方式施用第一級毒品海洛因1
    次等節，業據原判決論述明確，原判決並已就被告所執辯詞
    一一駁斥。
　㈡被告於107年8月26日下午1時許為警採尿後，經台灣尖端先進
    生技醫藥股份有限公司以酵素免疫分析法（EIA）初步檢驗
    ，再以氣相層析質譜儀（GC/MS）確認檢驗結果，確呈第一
    級毒品嗎啡陽性反應（濃度1389ng/mL）乙節，有該公司107
    年9月21日濫用藥物檢驗報告、應受尿液檢驗人尿液檢體採
    集送驗紀錄表、臺灣新北地方法院（下稱新北地院）公務電
    話紀錄在卷可稽（見臺灣新北地方檢察署107年度毒偵字第9
    310號卷〈下稱毒偵卷〉第6頁至第7頁、新北地院108年度訴字
    第554號卷〈下稱訴字卷〉第97頁）。又海洛因施用入人體後
    水解還原成嗎啡，再循嗎啡之代謝方式排出體外，業據行政
    院衛生署藥物食品檢驗局（現改制為衛生福利部食品藥物管
    理署，下稱食藥署）73藥檢壹字第030221號函說明綦詳；而
    使用海洛因後，尿液可檢出嗎啡最長時間，與服用劑量、服
    用頻率、服用方式、飲用水量之多寡、個人體質及其代謝情
    況等因素有關，依個案而異。依據文獻Clarke's Isolation
     of Drugs第2版記述：海洛因服用後於24小時內，經由尿液
    排出之量可達施用劑量之80％。而依據Cone及Welch發表於Jo
    urnal of Toxicology（1991）之報告，可檢測到嗎啡之期
    間平均約可達17至26小時，是施用海洛因後，最低於26小時
    內即可由尿液檢測出嗎啡陽性反應，此為法院依職權所知悉
    之事項。是本件被告於107年8月26日採集尿液經鑑驗結果，
    其嗎啡之濃度既已達食藥署所規定之閾值濃度即≧300ng/ml
    ，業於前述，足證被告應有在107年8月26日下午1時許為警
    採尿前回溯26小時內之某時，施用第一級毒品海洛因之行為
    甚明。
　㈢又被告固迭於偵查、原審時為如下辯解：
　⒈於偵查時辯稱其在採尿前有服用自行至德慈藥局購買之感冒
    糖漿云云（見毒偵卷第15頁反面、第17頁至第18頁反面）；
    惟依德慈聯合診所107年12月25日107慈字第1225號函覆「
    病人僅於107年12月11日前來就診一次，開立藥物如下…」之
    內容（見毒偵卷第20頁），可知被告於107年8月26日下午1
    時許為警採尿前，並未至上開診所就醫及所附藥局購買藥物
    之紀錄，係於107年12月11日方至上開診所就診。
　⒉而被告經檢察官提示前開函覆內容後，又於偵查時辯稱其在
    採尿前沒有去德慈聯合診所，是去三重的聯合醫院拿Brown 
    Mixture處方籤藥物，記得在採尿前有喝到這個云云（見毒
    偵卷第23頁反面），嗣又具狀陳報其經常至址設新北市○○區
    ○○街00號4樓新英藥師健保藥局向周伯晉藥師購買感冒咳嗽
    糖漿，習慣性依賴喝此複方甘草合劑液云云（見毒偵卷第27
    頁）；然依新北市立聯合醫院108年2月21日新北醫歷字第10
    83471831號函覆「…經查，葉姓病人於107年8月期間未有因
    感冒症狀至本院就診，其於本院係美沙冬門診，於使用後代
    謝物未有可能含嗎啡或可待因之情形」之內容，及新英藥師
    藥局函覆「本店107年8月間，查無葉○志之銷售紀錄，無法
    確認該人是否為本店客戶…」之內容（見毒偵卷第30頁、第3
    2頁），均無從證明被告確有於107年8月26日下午1時許為警
    採尿前，曾有購買或服用感冒咳嗽糖漿、複方甘草合劑液之
    情。
　⒊被告復於原審準備程序時改稱其是在大同北路那邊的西藥房
    購買感冒咳嗽糖漿云云，且提出所服用鎮咳愛斯咳朗糖衣錠
    、複方甘草合劑液之圖片及址設新北市○○區○○○路00號之松
    泰健保藥局名片為佐（見新北地院108年度審訴字第819號卷
    第58頁、訴字卷第57頁、第65頁）；惟依松泰健保藥局函覆
    「藥局店內只有販售鎮咳愛斯咳朗糖衣錠，但對於銷售日期
    及銷售對象並無特別紀錄」之內容（見訴字卷第101頁），
    同樣無法證明被告於107年8月26日下午1時許為警採尿前，
    有至該藥局購買並服用前開糖衣錠與複方甘草合劑液之情形
    。
　⒋況依法務部法醫研究所108年11月28日法醫毒字第1080006413
    0號函記載「…依來文所附台灣尖端先進生技醫藥股份有限
    公司濫用藥物檢驗報告影本得知，被告採檢尿液檢出嗎啡13
    89ng/ml、可待因未檢出，檢驗結果呈嗎啡陽性反應，該陽
    性反應可能係使用含可待因、嗎啡之藥品或海洛因毒品所致
    。經檢視來文附件，其中『複方甘草合劑液』，該藥品含鴉
    片酊，鴉片酊中含嗎啡和可待因成分，該藥品可導致尿液檢
    查呈可待因及嗎啡陽性反應，惟本案尿液嗎啡檢出濃度偏高
    且無檢出可待因；另藥品『鎮咳愛斯咳朗糖衣錠』含Codeine 
    Phosphate，服用後可導致尿液呈可待因及嗎啡陽性反應之
    成分，惟本案檢出之嗎啡濃度值偏高，較不似服用上述藥品
    所致…」之內容（見訴字卷第135頁至第136頁），已詳述被
    告縱於本案為警採尿前有服用「複方甘草合劑液」或「鎮咳
    愛斯咳朗糖衣錠」等藥物，其尿液檢查之結果應會同時呈現
    可待因及嗎啡陽性反應，但濃度並不會偏高，本件被告之尿
    液檢驗結果卻僅呈濃度偏高之嗎啡陽性反應，而無檢出可待
    因，即與服用前開藥物之代謝反應未符。
　⒌綜此，被告所執上開辯詞既有前後不一之處，又未能提出購
    買證明等相關證據資為佐證，即難認其空言所辯可採。
四、綜上，被告以前揭上訴意旨提起上訴，並無理由，應予駁回
    。
據上論斷，應依刑事訴訟法第368條、第373條，判決如主文。
本案經檢察官程彥凱提起公訴，檢察官李進榮到庭執行職務。
中　　華　　民　　國　　109 　年　　6 　　月　　24　　日
                  刑事第四庭  審判長法　官  陳筱珮
                                    法　官  邱滋杉
                                    法　官  羅郁婷
以上正本證明與原本無異。
如不服本判決，應於收受送達後20日內向本院提出上訴書狀，其
未敘述上訴之理由者並得於提起上訴後20日內向本院補提理由書
（均須按他造當事人之人數附繕本）「切勿逕送上級法院」。
                                    書記官  蔡易霖
中　　華　　民　　國　　109 　年　　6 　　月　　24　　日
附錄：本案論罪科刑法條全文
毒品危害防制條例第10條
施用第一級毒品者，處6月以上5年以下有期徒刑。
施用第二級毒品者，處3年以下有期徒刑。


附件
臺灣新北地方法院刑事判決　　　　　　　108年度訴字第554號
公　訴　人　臺灣新北地方檢察署檢察官
被　　　告　葉建志　男　45歲（民國00年0月00日生）
                    身分證統一編號：Z000000000號
                    住○○市○○區○○街000號
                    居新北市○○區○○街000號4樓
上列被告因違反毒品危害防制條例案件，經檢察官提起公訴（10
7年度毒偵字第9310號），本院判決如下：
    主  文
葉建志施用第一級毒品，累犯，處有期徒刑捌月。
    事  實
一、葉建志前因施用毒品案件，經本院以87年度毒聲字第743 號
    裁定送觀察、勒戒後，因認有繼續施用毒品之傾向，復經本
    院以87年度毒聲字第1191號裁定令入戒治處所施以強制戒治
    ，期間其成效評定為合格，經本院以87年度毒聲字第3923號
    裁定停止戒治，所餘戒治期間付保護管束，於民國88年1 月
    25日出所，惟於保護管束期間，因違反保護管束情節重大，
    經本院以88年度毒聲字2491號裁定撤銷停止戒治，再入所執
    行殘餘之戒治期間，於89年5 月28日戒治期滿釋放出所，由
    臺灣板橋地方法院檢察署（現更名為臺灣新北地方檢察署，
    ）檢察官以89年度戒毒偵字第370 號為不起訴處分確定，惟
    其於前開強制戒治執行完畢釋放後5 年內，即因施用第一級
    毒品案件，經本院以90年度訴字第1063號判決判處有期徒刑
    6 月確定。詎其仍未能戒除毒癮，竟基於施用第一級毒品海
    洛因之犯意，於107 年8 月26日13時許為警採尿時回溯26小
    時內之某時，在不詳地點，以不詳方式施用第一級毒品海洛
    因1 次。嗣因其為毒品列管人口，為警通知而於107 年8 月
    26日13時許到場採尿送驗，鑑驗結果呈嗎啡陽性反應，始悉
    上情。
二、案經新北市政府警察局三重分局報告臺灣新北地方檢察署檢
    察官偵查起訴。
    理  由
壹、證據能力部分：
    按被告以外之人於審判外之言詞或書面陳述，除法律有規定
    者外，不得作為證據；又被告以外之人於審判外之陳述，雖
    不符合同法第159 條之1 至第159 條之4 之規定，但經當事
    人於審判程序同意作為證據，法院審酌該言詞陳述或書面陳
    述作成時之情況，認為適當者，亦得為證據。當事人、代理
    人或辯護人於法院調查證據時，知有第159 條第1 項不得為
    證據之情形，而未於言詞辯論終結前聲明異議者，視為有前
    項之同意，刑事訴訟法第159 條第1 項、第159 條之5 分別
    定有明文。查檢察官、被告葉建志於本院審理時，對於本判
    決所引用各該被告以外之人於審判外之陳述及所調查證據之
    證據能力均同意作為證據（見本院訴字卷第168 頁），復未
    於言詞辯論終結前，對各該證據之證據能力提出異議，本院
    審酌各該證據作成時並無違法及證明力明顯過低之瑕疵等情
    況，認為適當，是本案經調查之證據均有證據能力。至以下
    所引其餘非屬供述證據部分，既不適用傳聞法則，復查無違
    法取得之情事存在，自應認同具證據能力。
貳、實體部分：
一、訊據被告固不否認有於上開時、地經警通知前往採尿之情，
    惟矢口否認有何施用第一級毒品之犯行，並辯稱：伊沒有施
    用海洛因，只因感冒而服用「複方甘草合劑液」及「鎮咳愛
    斯咳朗糖衣錠」云云。經查：
  ㈠被告於上開時、地前往採尿，經警所採集之尿液經送台灣尖
    端先進生技醫藥股份有限公司，以EIA 酵素免疫分析法初步
    檢驗，再以GC/MS 氣相層析質譜儀法確認檢驗結果，呈海洛
    因代謝物嗎啡陽性反應乙節，此有台灣尖端先進生技醫藥股
    份有限公司濫用藥物檢驗報告、應受尿液檢驗人尿液檢體採
    集送驗紀錄各1 紙在卷可稽（見偵查卷第6、7頁）。再毒品
    檢驗如以氣相/ 液相層析質譜儀分析法做確認，應不會有假
    陽性反應，又海洛因係嗎啡經化學合成之半人工合成品，其
    藥（毒）性高於嗎啡，經吸食或注射入人體，藉由人體代謝
    系統之新陳代謝，分解成藥（毒）性較低之嗎啡，由尿液排
    出人體，故於尿液以嗎啡成份檢出。且海洛因經注射入人體
    後，約百分之80於24小時內自尿中排出，一般而言，尿液中
    能否驗出嗎啡陽性反應，與其投與方式，投與量、個人體質
    、採尿時間與檢驗儀器之精密度等諸多因素有關，國外曾有
    文獻報導，注射6 毫克之海洛因鹽酸鹽，其代謝嗎啡之平均
    可檢出時限約為26小時等情，此為法院職務上已知之事。是
    被告尿液既經GC/MS 氣相層析質譜分析法檢驗後有嗎啡陽性
    反應，應可排除假陽性之可能，堪認被告確有於接受採尿前
    回溯26小時內之某時，施用過第一級毒品海洛因之事實。
  ㈡雖被告辯稱：伊沒有施用海洛因，係因感冒而曾於採尿前服
    用「複方甘草合劑液」及「鎮咳愛斯咳朗糖衣錠」云云。惟
    查：
  1.被告於107 年8 月26日採尿時，並未表明有感冒或服用藥物
    等節，此有被告107 年8 月26日警詢筆錄及應受尿液檢驗人
    尿液檢體採集送驗紀錄1 紙在卷可稽（見偵查卷第4 至6 頁
    ）。嗣於尿液檢體經檢驗呈嗎啡陽性反應後，先於偵查中向
    檢察官辯稱其係服用感冒糖漿，並表明採尿前係在新北市立
    聯合醫院三重院區取得「複方甘草合劑液」感冒糖漿服用，
    惟經新北市立聯合醫院函覆：「二、經查，葉姓病人於107
    年8 月期間未有因感冒症狀至本院就診，其於本院係美沙冬
    門診就診，於使用後代謝物未有可能含嗎啡或可待因之情形
    。」有該院108 年2 月21日新北醫歷字第1083471831號函在
    卷可稽（見偵查卷第6 頁、第23頁反面、第30頁）；被告復
    於偵查中具狀稱其係於新英藥師健保藥局購買「複方甘草合
    劑液」感冒糖漿，惟經新英藥師健保藥局函覆：「一、本店
    於107 年8 月間，查無葉○志之銷售紀錄，無法確認該人是
    否為本店客戶。」（見偵查卷第27、32頁）；嗣經檢察官起
    訴後，被告先於本院108 年6 月24日準備程序辯稱其沒有施
    用毒品，驗尿結果呈嗎啡陽性反應係因服用感冒糖漿所致，
    並稱該感冒糖漿係107 年8 月在位於大同北路之藥局購買（
    見本院審訴字卷第58頁）；再於本院108 年8 月7 日準備程
    序辯稱感冒糖漿係107 年6、7月間在新北市三重區大同北路
    某藥局購得，且補充其同時有在前述藥局購買「鎮咳愛斯咳
    朗糖衣錠」服用，並提出所稱「複方甘草合劑液」及「鎮咳
    愛斯咳朗糖衣錠」之照片，另於庭後具狀陳明所述藥局即為
    「松泰健保藥局」，惟經松泰健保藥局函覆：「藥局店內只
    有販賣『鎮咳愛斯咳朗糖衣錠』，但對於銷售日期及銷售對象
    並無特別紀錄。」（見本院訴字卷第53、57、61至65、101 
    頁），足見被告對於採尿前曾服用藥物種類、取得地點、時
    間之供述，前後顯然不一，業與本院函詢醫院、藥局之結果
    不符，是被告上開辯詞，實難遽信為真，故本件客觀上並無
    證據可證被告確有於本案採尿前，因感冒而服用「複方甘草
    合劑液」及「鎮咳愛斯咳朗糖衣錠」藥物致影響驗尿結果，
    自難單憑被告片面之詞，而為被告有利之認定。
  2.況且，關於被告所辯服用「複方甘草合劑液」及「鎮咳愛斯
    咳朗糖衣錠」，是否導致本案尿液檢驗結果呈嗎啡陽性反應
    一節，經法務部法醫研究所函述：「二、依來文所附台灣尖
    端先進生技醫藥股份有限公司濫用藥物檢驗報告影本得知，
    被告採檢尿液檢出嗎啡1389 ng/ml、可待因未檢出，檢驗結
    果呈嗎啡陽性反應，該陽性反應可能係使用含可待因、嗎啡
    之藥品或海洛因毒品所致。三、經檢視來文附件，其中『複
    方甘草合劑液』，該藥品含鴉片酊，鴉片酊中含嗎啡和可待
    因成分，該藥品可導致尿液檢查呈可待因及嗎啡陽性反應，
    惟本案尿液嗎啡檢出濃度偏高且無檢出可待因；另藥品『鎮
    咳愛斯咳朗糖衣錠』含Codeine Phosphate ，服用後可導致
    尿液呈可待因及嗎啡陽性反應之成分，惟本案檢出之嗎啡濃
    度值偏高，較不似服用上述藥品所致。」有該所108 年11月
    28日法醫毒字第10800064130 號函在卷可稽（見本院訴字卷
    第135、136頁），堪認被告採檢尿液檢出嗎啡1389ng/ml 呈
    陽性反應、可待因未檢出，且檢驗結果嗎啡濃度偏高、可待
    因未檢出之現象，顯與服用「複方甘草合劑液」及「鎮咳愛
    斯咳朗糖衣錠」可導致之結果不符，益徵被告此部分辯解情
    節，顯不可採。
  ㈢綜上所述，被告上開所辯均不足採信，本案事證已臻明確，
    被告犯行堪以認定，應依法論罪科刑。
二、論罪科刑：
  ㈠查海洛因屬毒品危害防制條例第2 條第2 項第1 款所定之第
    一級毒品，不得非法持有、施用。是核被告所為，係犯毒品
    危害防制條例第10條第1 項之施用第一級毒品罪。被告持有
    第一級毒品海洛因進而施用，其持有海洛因之低度行為，應
    為施用之高度行為所吸收，不另論罪。
  ㈡被告前因施用毒品案件，經本院以105 年度審訴字第825 號
    判決判處有期徒刑8 月，於106 年5 月7 日執行完畢，有臺
    灣高等法院被告前案紀錄表1 份附卷可考，其於受有期徒刑
    執行完畢後5 年內，故意再犯本件有期徒刑以上之罪，為累
    犯，又參酌司法院大法官釋字第775 號解釋意旨，審酌被告
    除前述及事實欄一、所載施用毒品紀錄外，另分別因施用毒
    品案件，經本院以93年度訴字第1328號判決判處有期徒刑8
    月、94年度訴字第2925號判決判處有期徒刑10月、4 月（應
    執行有期徒刑1 年）、97年度訴字第629 號判決判處有期徒
    刑8 月、97年度訴字第1329號判決判處有期徒刑9 月，均告
    確定並已執行完畢，被告已多次犯施用毒品罪經法院論罪科
    刑及入監執行，卻未能戒除毒癮，復於前述構成累犯之施用
    毒品案件執行完畢後，故意再犯相同罪質之本件施用毒品罪
    ，顯見前開累犯有期徒刑執行對被告未生警惕作用，堪認被
    告對於刑罰之反應力薄弱，認依刑法第47條第1 項規定加重
    其最低本刑尚不至於發生罪刑不相當之情形，爰依法加重其
    刑。
  ㈢爰審酌被告經觀察、勒戒、強制戒治及多次刑罰執行後，竟
    仍不能戒除毒癮，再次漠視法令禁制而犯本罪，顯見其戒除
    毒癮之意志薄弱，惟念其施用毒品所生危害，實以自戕身心
    健康為主，對於他人法益尚無具體危害，及施用毒品者均有
    相當程度之成癮性與心理依賴，其犯罪心態與一般刑事犯罪
    之本質並不相同，應側重適當之醫學治療及心理矯治為宜，
    兼衡其素行、犯罪後態度、目的、手段，暨其國中畢業之教
    育程度（詳被告調查筆錄受詢問人欄之記載）、自陳家庭經
    濟貧寒且需照顧行動不便之父親之生活狀況等一切情狀，量
    處如主文所示之刑，以資懲罰。
據上論斷，應依刑事訴訟法第299 條第1 項前段，毒品危害防制
條例第10條第1 項，刑法第11條、第47條第1 項，判決如主文。
本案由檢察官程彥凱偵查起訴，經檢察官宋有容、陳儀芳到庭執
行公訴。
中　　華　　民　　國　  109　　年　　1　　月　　20　　日

                  刑事第二十庭審判長法  官 劉凱寧
                                    法  官 劉明潔
                                    法  官 黃俊雯
上列正本證明與原本無異。
如不服本判決，應於判決送達後 20 日內敘明上訴理由，向本院
提出上訴狀 (應附繕本)，上訴於臺灣高等法院。其未敘述上訴
理由者，應於上訴期間屆滿後 20 日內向本院補提理由書「切勿
逕送上級法院」。
                                    書記官  楊玉寧
中　　華　　民　　國　 109　　年　　1 　　月　　21　　日
毒品危害防制條例第10條
施用第一級毒品者，處6月以上5年以下有期徒刑。
施用第二級毒品者，處3年以下有期徒刑。